臺灣新竹地方法院民事判決　　　　　　　　　　　　　九十三年度簡上字第三一號
　　上　訴　人　甲○○
　　訴訟代理人　乙○○
　　被上訴人　　北區房屋仲介股份有限公司
　　法定代理人　丁○○
　　訴訟代理人　丙○○
右當事人間請求給付違約金事件，上訴人對於中華民國九十三年一月二十日本院竹北
簡易庭第一審判決提起上訴，本院判決如左：
    主    文
原判決關於命上訴人給付超過新台幣壹拾壹萬貳仟元本息部分，及該部分假執行之宣
告，暨訴訟費用之裁判均廢棄。
右廢棄部分，被上訴人在第一審之訴駁回。
其餘上訴駁回。
第一、二審訴訟費用，由上訴人負擔十分之七，餘由被上訴人負擔。
    事      實
甲、上訴人方面：
一、聲明：
（一）原判決廢棄。
（二）被上訴人在第一審之訴駁回。
二、陳述：除與原判決記載相同部分，予以引用外，並補稱：
（一）兩造於民國（下同）九十二年六月十四日簽定委託銷售契約，同年月二十日十
      三時被上訴人以郵局存證信函通知上訴人於同年月二十二日與買方即訴外人己
      ○○簽買賣契約，惟該存證信函於其所定期限六月二十二日之後，即六月二十
      五日十六時許始送達於上訴人，該通知顯然不生通知之效力，被上訴人復於六
      月二十三日迫不及待地發第二次存證信函，被上訴人以快捷郵件於當日寄達於
      上訴人，該函指責上訴人違約不出面簽訂買賣契約，要求上訴人給付違約金。
      就前述二次存證信函發信及受信之時間觀之，上訴人因被上訴人所簽立買賣契
      約之時間，於接函時已過，要求上訴人給付違約金亦於法不合，因其通知遲到
      ，並非上訴人拒絕簽約，上訴人實無違約情事。
（二）兩造簽立委託銷售契約後某日下午三時許，上訴人約被上訴人之業務人員戊○
      ○，在新竹市○○路洽談契約之事，當時在場者有上訴人夫、妻、被上人之業
      務員戊○○、另一推銷客戶陳盈郎在場，當時上訴人之妻見戊○○甚為不悅，
      上訴人之妻指責稱：「戊○○，為何說一套，作一套，當時要簽約我就跟你講
      得很清楚，力霸那邊契約還沒滿，先不要賣，等力霸契約期滿再賣，你也答應
      ，更一再向我保證，一定等力霸契約滿再來賣，如今你搞這一套，惹出這麼多
      的事，你居的什麼心，想敲詐，況且你打電話時，我跟老公（指上訴人）都在
      南部，根本無法回來跟你簽約，難道這樣不行，一定要趕回來，而且當時力霸
      契約還沒滿，為何一定要現在賣，既然你沒有誠意要作生意，彼此再作買賣也
      無意義，話說回來，今天立場如果換是你們，請問你有什麼感受。」，聽一聽
      ，北區房屋陳彥志說：「既然大家生意作得彼此不愉快，那這樣你們賠我們七
      萬五千元，就算賠走路工、公司一些雜費」等語，當時上訴人就說：「我們又
      沒有說不要賣，你們一樣可以繼續賣，為何要賠你錢」，不料陳彥志就說：「
      不然五萬元就好」，當時上訴人之妻就講：「好，既然你們說已有人要買，而
      且又有簽本票，那你就帶買方與本票來簽約，而且要在律師那裡簽」，陳彥志
      就回答：「不要買賣，就賠我們五萬元」等情，益見本件係被上訴人不願繼續
      接受上訴人之委託，藉機勒索，反而要上訴人賠錢，並非上訴人有何違約不賣
      之情形。上述情形有證人陳盈郎在場見聞。
（三）被上訴人稱曾派其業務人員戊○○持買方己○○所簽發五三八一七九號、面額
      三十五萬元之商業本票，至新竹市○○路三０二號十二樓之三大興國際法律事
      務所與上訴人洽談，上訴人否認被上訴人之業務人員戊○○曾出示上述本票，
      上訴人當時要求被上訴人於三日內，將本票換成現金交予上訴人，上訴人立即
      與買方簽約，惟被上訴人未依約定會同買方前來簽約，豈能謂上訴人違約？按
      一般房地產買賣交付定金，均以現金或支票交付之，被上訴人竟接受買方以一
      紙俗稱玩具本票之商業本票作為定金，實與交付定金視為契約成立之所謂定金
      意義不符。是被上訴人以買方已交付一紙商業本票即視作已付定金，而要求上
      訴人與其簽訂買賣契約，實與法不合。
（四）按定金係為確保契約之履行為目的，然不問被上訴人所陳之真偽，據被上訴人
      所述，其係接受買方所簽之一般商業本票，被上訴人並未出示予上訴人，更未
      交付予上訴人，該種本票縱使交付予上訴人，上訴人亦無從查證是否有兌現可
      能，其顯然無從確保買賣契約之履行，故被上訴人以該本票作為定金之支付，
      於法不合，上訴人未與其簽約自不違背兩造所定之委託銷售契約。原審以本票
      若不獲兌現係另一契約履行之問題，及兩造之委託銷售契約被上訴人有代收定
      金及保管定金之權，而不採上訴人之抗辯，其顯然對於賣方之權益未加考量，
      上開原判決理由，謂賣方之上訴人於買方不履行契約時，係另一問題，無異要
      上訴人待本票不獲兌現後，再大費周章另行訴訟，為何不能讓上訴人於買賣契
      約簽立之前，查明該有意買受者所簽票據是否有可能兌現？在有可能時再簽約
      ，實無不可，且此項簽約亦無時效性或迫切性，原判決理由實嫌不當，亦與定
      金保障契約得以實現之本旨不符。
（五）被上訴人狀稱，曾出示買方己○○所簽發之三十五萬元本票於上訴人，並要求
      上訴人簽立「成交確認及暫停出售通知單」云云，上訴人否認被上訴人有出示
      前述本票及「成交確認及暫停出售通知單」於上訴人，被上訴人如主張有出示
      該本票及通知書於上訴人，自應由其負舉證責任。至於被上訴人要求上訴人簽
      立成交確認及暫停出售通知單，上訴人否認有此要求，依兩造所簽立之委託銷
      售契約，上訴人亦無簽立該文件之義務。
（六）被上訴人於九十二年七月二日前後曾交付一紙其與買方己○○所簽立之買賣議
      價委託書影本，其形式與原告於訴訟後，提出於本院一審者不同，其提出於本
      院一審者有買方之簽名、
      僅有簽名，無從查證其真偽，究有無該買方之存在，上訴人自不可能貿然同意
      簽約，況該買賣議價委託書第十條特別注意事項三記載「台端（指買方己○○
      ）交付承辦人員之協調金或定金，金額逾新台幣十萬元以上時，請開立記名『
      北區房屋』抬頭之支票或台支本票，以便保管，敬請合作」，然據被上訴人自
      承買方所交付者為商業本票，已與前述約定不符，故上訴人要求其於三日內換
      成現金，上訴人隨即與之簽立買賣契約，上訴人自始未曾改變出賣本件房地產
      之意思，被上訴人指上訴人違約，實屬無據。然原判決認被上訴人不提供買方
      之資料與上訴人，係為避免上訴人與買方接觸，上訴人不能因此否認有買方存
      在，及買賣議價委託書係被上訴人與買方之約定，與上訴人無涉云云。惟查於
      本件上訴人係「服務」之消費者，被上訴人係「服務」之提供者，被上訴人有
      極為龐大之組織，對於接受其服務之消費者自應提供詳盡之資訊，豈可不提供
      查證之資訊，且縱使上訴人自行與買方接觸達成買賣，於兩造所簽之委託銷售
      契約亦有處罰之約定，原判理由實嫌牽強，有失公平，殊有違消費者保護法第
      七條所定，從事提供服務之企業經營者，應確保其提供之服務安全上之無危險
      之精神。
三、證據：援用原審之立證方法，並聲請傳訊證人陳盈郎、己○○、戊○○。
乙、被上訴人方面：
一、聲明：上訴駁回。
二、陳述：除與原判決記載相同部分，予以引用外，並補稱：
（一）上訴人於原審當庭自認被上訴人確曾派員於九十二年七月初至大興國際法律事
      務所與上訴人洽談，被上訴人要求上訴人出面簽定正式買賣契約之意思表示已
      到達上訴人，而被上訴人派員持票號五三八一七九號、票面金額三十五萬元之
      本票正本、買賣議價委託書影本及空白之成交確認及暫停出售通知書至新竹市
      ○○路三０二號十二樓之三之大興國際法律事務所與上訴人洽談，希望上訴人
      可簽立成交確認及暫停出售通知單，上訴人當日卻以各種藉口不願簽立，亦不
      願出售，故上訴人反悔不願出售之意圖已相當明顯，上訴人以存證信函遲到為
      由，主張並無違約情事，實係籍口，更遑論被上訴人於寄發存證信函前亦曾以
      電話通知上訴人出面簽定正式買賣契約，上訴人當時亦表示不願出售。
（二）再查，上訴人認買方以商業本票作為定金，認與法不合。按稱本票者，謂發票
      人簽發一定之金額，於指定之到期日，由自己無條件支付與受款人或執票人之
      票據，票據法第三條明文規定。買方己○○於九十二年六月十七日簽立買賣議
      價委託書時，曾交付票號五三八一七九號、票面金額三十五萬元之本票予被上
      訴人做協調金用，徵諸前開法條之規定，買方己○○開立此張本票自然負兌現
      之義務，若上訴人依約簽收此張本票，屆期買方卻未履行兌現之義務，上訴人
      自可依買賣議價委託書第三條之規定，請求買方負不履行契約之違約責任。
（三）又查，上訴人於九十二年六月十四日起至同年七月三十一日止簽立不動產專任
      委託銷售契約書，委託被上訴人代為出售其所有坐落於竹北市○○街一九六巷
      五九弄一號房屋一戶，被上訴人雖知上訴人曾與力霸房屋有委託售屋合約，但
      被上訴人從不知九十二年六月十四日起至同年七月三十一止上訴人與力霸房屋
      有任何之委託售屋合約，亦未曾允諾上訴人，被上訴人將待上訴人與力霸房屋
      委託售屋合約到期後，始行銷售，抑且，若果如上訴人所稱其與力霸房屋有委
      託售屋合約，上訴人絕不敢與被上訴人另行簽立委託售屋之合約，因按照一般
      房屋仲介公司之委託書，賣方於委託期限內委託其他仲介公司出售，將遭仲介
      公司請求違約金，故上訴人絕不敢冒此危險重複委託，從而，上訴人之主張顯
      係託辭。
（四）查上訴人若依約與買方簽訂正式不動產買賣契約書，上訴人應給付被上訴人十
      四萬元之服務費用，更遑論買方應付之服務費用。但因上訴人事後反悔不願出
      售本件房屋，被上訴人於付出高額成本後卻無法回收任何服務費用。此可自被
      上訴人所屬北大分公司收支狀況得知，被上訴人所屬北大分公司九十二年六月
      單月賣方新委託出售案件為五十一．四件，連同該分公司所累積之委託出售案
      件庫存共一五九．五件，而該分公司單月成交戶數為十．七五件，換言之，該
      分公司該月共有一五九．五件房屋或土地需做廣告銷售，但僅售出十．七五件
      。另該分公司該月服務費用總計共收取二百九十三萬二千零七十元，但該分公
      司員工薪資共核發一百六十一萬七千六百三十一元，剩餘之款項還需支付租金
      二十九萬五千元、水費、電費、電話費、文具、廣告費用等，幾乎已無任何利
      潤可言，此可自被上訴人公司九十二年度營利事業所得稅結算申報書看出，被
      上訴人公司九十二年度營業收入總額為六億五千一百五十二萬三千零七十四元
      ，扣除成本費用，全年所得額為一千六百八十九萬零九百九十六元，被上訴人
      公司利潤只佔營業收入之萬分之二五點九，就比例算被上訴人公司向上訴人收
      取十四萬元之服務費用，被上訴人公司之利潤只有三千六百二十六元，故被上
      訴人公司之請求尚屬合理並無不當。
三、證據：除援用原審之立證方法外，並補提出業務日報表、薪獎傳票、租賃契約書
    、九十二年度營利事業所得稅結算申報書（以上均為影本）等件為證。
    理      由
一、本件被上訴人起訴主張：上訴人於九十二年六月十四日與被上訴人簽立不動產專
    任委託銷售契約書，委託上訴人代為銷售坐落新竹縣竹北市○○街一九六巷五九
    弄一號房地（下稱系爭房地），委託總價為三百九十八萬元，委託期間自九十二
    年六月十四日起至同年七月三十一日止；雙方並另簽立不動產銷售授權書，同意
    被上訴人於買方出價達三百五十萬元時視為成交，上訴人應給付被上訴人成交價
    百分之四之服務費外，並允諾前開委託書簽訂後不再以任何理由終止本契約，惟
    被上訴人於九十二年六月十七日覓得訴外人己○○同意以三百五十萬元購買系爭
    房地，被上訴人旋於九十二年六月十九日以電話及同年月二十日以存證信函通知
    上訴人簽訂不動產買賣契約，上訴人均置之不理並稱不想賣，已屬委託期限任意
    終止契約，爰依兩造不動產專任委託銷售契約第三條約定，先位聲明請求上訴人
    給付委託價百分之四即十五萬九千二百元本息之違約金；如認上訴人並未提前終
    止契約，則備位聲明請求上訴人依不動產專任委託銷售契約第十條約定，按成交
    價百分之四給付被上訴人十四萬元及法定遲延利息作為賠償等語（原審就備位聲
    明部分為被上訴人勝訴判決，餘為其敗訴之判決，被上訴人就先位敗訴部分未據
    聲明不服已告確定）。
二、上訴人則以：因被上訴人所發簽約存證信函通知遲到，上訴人並無拒絕簽約或違
    約拒賣之情事。又一般房地產買賣交付定金，均以現金或支票交付之，被上訴人
    接受買方以商業本票作為定金，且未出示或交付上訴人，上訴人無從查證是否有
    兌現可能以確保契約之履行，被上訴人以本票作為定金之支付，於法不合，上訴
    人未簽約自不違背兩造所定之委託銷售契約。再者，被上訴人所提示與買方己○
    ○所簽立之買賣議價委託書影本，其記載不明，無法判斷是否確有買方存在，上
    訴人自無法貿然簽立正式買賣契約等語，資為抗辯。
三、被上訴人主張上訴人於九十二年六月十四日就系爭房地與其簽立不動產專任銷售
    契約書書及授權書，由上訴人委託被上訴人以三百五十萬元之售價代為銷售系爭
    房地，銷售期間自九十二年六月十四日起至同年七月三十一日止之事實，業據提
    出不動產專任委託銷售契約書、不動產銷售授權書等件為證，復為上訴人所不爭
    ，自堪信為真正。至於被上訴人主張其於同年六月十七日覓得訴外人己○○同意
    以三百五十萬元購買系爭房地，旋於同年月二十日以存證信函通知上訴人簽約，
    上訴人未依約履行等情，則為上訴人所否認，並以前開情詞置辯。經查：
（一）被上訴人確於九十二年六月十七日與訴外人己○○簽立買賣議價委託書，覓得
      己○○以三百五十萬元承買系爭房地，並於同日收受己○○交付之票號五三八
      一七九號、面額三十五萬元之本票做為協調金等情，業據被上訴人提出買賣議
      價委託書為證，並經證人即買主己○○到庭證述屬實，堪信為真。上訴人雖辯
      稱被上訴人交其之買賣議價委託書影本，缺少買方之
      ，與被上訴人於訴訟中提出於原審者不同，無從查證其真偽云云。然查房屋仲
      介業者，基於商業機密，將交予委託者之買方所簽署之買賣議價委託書上買方
      之送達地址、行動電話、
      介實務上所常見，尚難以此否認確有買方存在之事實。況本件被上訴人既已提
      出有買方簽名之買賣議價委託書，其告知上訴人有買方存在之目的已屬達成，
      俟買賣雙方於簽訂正式契約時，買賣雙方自可當面就付款條件、過戶手續及買
      方之付款能力等細節詳為磋商，非謂被上訴人上開所為即有損消費者權益，上
      訴人辯稱被上訴人違反消費者保護法第七條云云，尚屬無據。
（二）按支票雖非金錢，然為有價證券、金錢證券、支付證券，有其面額之價值。倘
      當事人間係以該面額所表彰之金錢價值，充為定金之交付，本諸契約自由之原
      則，應為法之所許，最高法院九十二年度台上字第一九六七號判決可資參照。
      又本票係發票人簽發一定之金額，於指定之到期日，由自己無條件支付與受款
      人或執票人之票據，且得自由轉讓，具有流通之性質，屬有價證券之一種，為
      金錢之替代物，自得為定金之標的，上訴人辯稱本票不得做為定金之標的，尚
      有誤會。又兩造不動產專任委託銷售授權書第十條約定：「若買方同意本契約
      之出售條件及出價已達委託價格，甲方（即上訴人）授權乙方（即被上訴人）
      代為收受定金、通知買方成交、並代為保管定金，乙方一經收到買方定金，買
      賣契約視為有效成立，如因可歸責於甲方之事由，致無法完成簽約者，甲方應
      加倍返還買方已付之定金，並按約定報酬即成交價百分之四繳付乙方，做為賠
      償：：：。」，而訴外人己○○業於九十二年六月十七日同意以委託價三百五
      十萬元承買，此有不動產銷售授權書、買賣議價委託書附卷可參。本件既經由
      被上訴人居間介仲，就系爭房地以三百五十萬元之價格達成合意，上訴人亦已
      收受定金本票，應認買賣契約即已成立。
（三）上訴人又辯稱被上訴人於九十二年六月底寄發之存證信函通知遲到，且未將買
      方所交付之本票提示，又不願換成現金交予上訴人，卻要求上訴人簽約，於法
      不合云云。惟查兩造曾於九十二年七月初，就系爭房地簽訂買賣契約乙事再做
      協商，業為兩造所不爭，足見被上訴人要求上訴人出面簽訂正式買賣契約之通
      知於是時已然到達上訴人，是被上訴人之前之存證信函縱有通知遲到瑕疵即無
      足輕重。再本件買賣契約既已有效成立，兩造間有關定金之交付，依兩造所簽
      立之系爭契約書觀之，僅載明被上訴人有代上訴人收受及保管定金之權，故無
      論買方以現金或支票或本票支付訂金，均無不可，難認與一般交易習慣不符，
      且依系爭契約書第十條內容觀之，倘若買方願依上訴人所出條件購買，且出價
      已達委託價格，被上訴人即有權代上訴人代收及保管定金，並於被上訴人收到
      買方定金時，買賣契約即視為有效成立，此時上訴人即有與買方簽約之義務。
      至於上訴人與買方簽約後，若買方不願交付定金或所交付之票據無法兌現，則
      屬另一契約履行之問題。再者，本件買方交付予被上訴人之定金，縱與被上訴
      人與買方間議價委託書之約定不符，亦與兩造間之委託銷售契約無涉，上訴人
      以此原因拒絕與買方簽約，並無可採。
（四）本件被上訴人於九十二年六月十七日覓得買主己○○，約定價款三百五十萬元
      ，並已交付前揭本票為定金，買賣契約已然有效成立，惟上訴人竟拒不辦理不
      動產買賣契約之簽訂事宜，自屬因可歸責於上訴人之事由致買賣契約不能完成
      ，是上訴人應負債務不履行之損害賠償責任，被上訴人主張依系爭不動產專任
      委託銷售授權書第十條之約定，請求上訴人賠付違約金，即屬有據。惟按當事
      人得約定債務人於債務不履行時，應支付違約金；又違約金，除當事人另有訂
      定外，視為因不履行而生損害之賠償總額。其約定如債務人不於適當時期或不
      依適當方法履行債務時，即須支付違約金者，債權人除得請求履行債務外，違
      約金視為因不於適當時期或不依適當方法履行債務所生損害之賠償總額，民法
      第二百五十條第一、二項分別定有明文。次按約定之違約金額過高者，法院得
      減至相當之數額，同法第二百五十二條亦規定甚明。約定之違約金苟有過高情
      事，法院即得依該規定核減至相當之數額，亦即法院得以職權為之，亦得由債
      務人訴請法院核減（最高法院七十九年台上字第一六一二號判例參照）。而審
      核當事人約定之違約金是否過高，須依一般客觀事實，社會經濟狀況，當事人
      所受損害情形及債務人如能依約履行時，債權人可享受之一切利益為衡量標準
      。經查系爭不動產專任委託銷售授權書第十條固約定：「：：如因可歸責於甲
      方之事由，致無法完成簽約者，甲方應加倍返還買方已付之定金，並按約定報
      酬即成交價百分之四繳付乙方，做為賠償」，惟被上訴人於九十二年六月十四
      日與上訴人訂約後，旋於同月十七日即覓得買主，其所支付之人力、物力尚屬
      有限，且被上訴人亦未提出任何有關系爭房地之廣告企劃活動、市場調查、文
      案等勞力費用資料，再者，因上訴人尚未簽署買賣契約書，被上訴人公司即免
      提供簽約、過戶及貸款手續之義務，是以上訴人履約時所得向上訴人請求之報
      酬金充作違約金之標準，尚嫌過高，爰將前開違約金酌減為八成即十一萬二千
      元，以兼顧兩造之權益。
四、綜上所述，被上訴人依系爭不動產專任委託銷售授權書第十條之約定，請求上訴
    人給付違約金十一萬二千元，及自支付命令狀繕本送達翌日即九十二年七月三十
    一日起至清償日止，按週年利率百分之五計算之法定遲延利息，洵屬有據，應予
    准許。至被上訴人超過上開範圍之請求，則屬無據，不應准許。從而，原審就上
    開不應准許部分，所為上訴人敗訴之判決，尚有未洽。上訴意旨指摘原判決此部
    分不當，求予廢棄改判，為有理由；就上開應予准許部分，所為上訴人敗訴之判
    決，並無不合，上訴論旨指摘原判決此部分不當，求予廢棄改判，為無理由。
五、至兩造其餘之攻擊或防禦方法，及未經援用之證據，經本院審酌後，認為均不足
    以影響本判決之結果，自無一一詳予論駁之必要，併此敘明。
六、據上論結，本件上訴為一部有理由，一部無理由，依民事訴訟法第四百三十六條
    之一第三項、第四百五十條、第四百四十九條第一項、第七十九條但書，判決如
    主文。
中　　　華　　　民　　　國　　九十三　　年　　　十　　　月　　十三　　　日
                              臺灣新竹地方法院民事第二庭
                                  審判長法官  吳上晃
                                  法      官  滕治平
                                  法      官  楊明箴
右正本證明與原本無異。
本判決不得上訴。
                                  書  記  官  許麗汝
中　　　華　　　民　　　國　　九十三　　年　　　十　　　月　　十五　　　日
